【裁判字號】    97,重上,96
【裁判日期】    980831
【裁判案由】    侵權行為損害賠償
【裁判全文】
臺灣高等法院臺南分院民事判決          97年度重上字第96號
上  訴  人   丁○○
             全威交通事業有限公司
法定代理人   乙○○
共      同
訴訟代理人   葉張基  律師
被上  訴人   戊○○
訴訟代理人   甲○○
             丙○○
上列當事人間請求侵權行為損害賠償事件，上訴人對於中華民國
97年10月15日臺灣臺南地方法院97年度重訴字第78號第一審判決
提起上訴，被上訴人為訴之追加，本院於98年8月18日言詞辯論
終結，茲判決如下：
    主  文
原判決關於命上訴人全威交通事業有限公司應連帶給付被上訴人
新台幣陸佰貳拾壹萬肆仟參佰伍拾柒元及自民國97年7月5日起至
清償日止，按週年利率百分之5計算之利息，並上開部分假執行
宣告及訴訟費用之裁判（確定部分除外）均廢棄。
上廢棄部分，被上訴人在第一審之訴及假執行之聲請均駁回。
上訴人丁○○之上訴駁回。
上訴人丁○○應再給付被上訴人新台幣肆拾伍萬柒仟參佰伍拾捌
元，及自民國98年1月22日起至清償日止，按週年利率百分之5計
算之利息。
第一、二審訴訟費用（確定部分除外）由上訴人丁○○負擔五分
之二，餘由被上訴人負擔；追加訴訟費用，由上訴人丁○○負擔
。
    事  實
甲、上訴人丁○○方面：
一、聲明：(一)原判決關於命上訴人丁○○給付被上訴人之金額超
    過新台幣（下同）457萬2531元及其利息部分均廢棄。(二)上
    開廢棄部分，被上訴人第一審之訴駁回。(三)第二審訴訟費用
    由被上訴人負擔。
二、追加之訴答辯聲明：(一)追加之訴駁回。(二)追加訴訟費用由被
    上訴人負擔。
三、陳述：除與原判決記載相同者，茲引用之外，補稱：
  (一)所謂不真正連帶債務，係指數債務人以單一目的，本於各別
    之發生原因負其債務，因其中一債務之履行，他債務亦同歸
    消滅者而言。故不真正連帶債務人中之一人所為之清償，如
    已滿足債權之全部，即應發生絕對清償效力，債權人不得再
    向他債務人請求清償（最高法院95年度台上字第2259號判決
    意旨參照）。查原審判決主文第二項命原審共同被告華山產
    物保險股份有限公司（下稱華山保險公司）應給付被上訴人
    308萬3554元之本息部分，未據華山保險公司及被上訴人提
    起上訴，此部分業已確定。華山保險公司應給付被上訴人之
    金額，與上訴人應給付之金額，性質上為不真正連帶債務，
    此由判決主文第四項即可得知。今原審判決確定部分（包括
    強制險、任意險）華山保險公司已於97年11月21日給付被上
    訴人，並由被上訴人之母甲○○代為受領，業已生清償之效
    力，其清償效力自及於上訴人丁○○。上訴人對原審判准醫
    藥費14萬6324元、交通費7380元、看護費用65萬5100元、精
    神慰撫金100萬元，上訴人均無意見並不上訴，茲上訴人僅
    就減損勞動能力部分聲明上訴：
  1.被上訴人第一審請求勞動能力減損2340萬元，原審法院以每
    月2萬7095元為基準計算而判准714萬4486元，就此部分上訴
    人提出上訴理由如下：
  根據被上訴人於原審所提出勝利國小勞工保險投保薪資為2
    萬1000元（原審被證二號），因勝利國小為公立學校，理論
    上投保之勞工保險投保薪資不會有以多報少之情形；上訴人
    對於行政院勞工委員會統計處95年度工業及服務業大學程度
    初任人員之月平均經常性薪資為2萬6700元無意見，且經鈞
    院向勝利國小函查結果，被上訴人每月薪資僅為1萬8200元
    ，低於上開勞保投保薪資，故依法應以此1萬8200元為被上
    訴人薪資計算基礎，原審以統計上之數據每月平均經常性薪
    資2萬7095元，而非被上訴人所提出之證據認定被上訴人勞
    動能力減損之月薪標準，顯然未以被上訴人具體明確薪資為
    判斷，上訴人認為此部分顯有錯誤。
  如以每月1萬8200元月薪為準，並以原審法院計算公式為準
    者，被上訴人係民國（下同）72年1月3日生，於本件車禍發
    生時（96年1月26日）為24歲之人，則其據以請求至60歲合
    計36年（即432個月）因喪失勞動能力所致之工作損失，迄
    至第一審原審言詞辯論終結時（97年10月1日），被上訴人
    因喪失勞動能力所受已屆期之損害為36萬4000元【計算式：
    18,200元×20（月）（即96年1月26日至97年9月25日）=364
    ,000元】。其後至被上訴人60歲止喪失勞動能力所受34年又
    4個月（即412個月）之工作損失，按其日後本可陸續取得之
    時期，各照霍夫曼式計算法，扣除依法定利率計算之中間利
    息，而以各時期之總數為加害人一次所應支付之賠償總額，
    始為允當。是依此計算，被上訴人每年喪失之勞動能力損失
    為21萬8400元（計算式：18,200元×12=218,400），而其自
    上述屆期後至60歲止因此所受喪失勞動能力之損害則為443
    萬5020元。準此，被上訴人主張其因本件車禍受有喪失勞動
    能力之損害為479萬9020元（364,000元＋4,435,020元）【
    上訴人提起上訴時，認為被上訴人因本件車禍受有喪失勞動
    能力損害金額為553萬7339元，謹依法擴張上訴聲明範圍73
    萬8319元（即5,537,339元－4,799,020元）】，逾此部分之
    請求，不應准許。從而，原判決就勞動能力減損部分多判給
    被上訴人234萬5466元（7,144,486元－4,799,020元），是
    以上訴人原本僅需賠償被上訴人660萬7824元。
  2.原審判決認定上訴人丁○○與被上訴人間與有過失，上訴人
    丁○○應負70％過失責任，故此部分上訴人等應賠償462萬
    5477元（6,607,824元×70％）。
  3.再扣除保險人依強制汽車責任保險法規定給付之保險金5萬
    2946元後，上訴人丁○○至多僅應負擔457萬2531元（4,625
    ,477元－52,946元），故此部分應予扣除，就此部分上訴人
    爰依法提起上訴。
四、證據：援用第一審所提證據，並提出華山產物保險股份有限
    公司汽車險賠款收據暨同意書影本乙份。
乙、上訴人全威交通事業有限公司方面：
一、聲明：(一)原判決不利上訴人部分廢棄。(二)上開廢棄部分，被
    上訴人第一審之訴駁回。(三)第一、二審訴訟費用由被上訴人
    負擔。
二、陳述：除與原判決記載相同者，茲引用之外，補稱：
  (一)上訴人全威交通事業有限公司（下稱全威公司）不服原審判
    決，全部提起上訴：
  1.經查上訴人全威公司並非丁○○之僱用人，丁○○之僱用人
    為全冠交通事業有限公司（下稱全冠公司），此有上訴人丁
    ○○國稅局綜合所得稅所得清單、法務部健保資訊聯結作業
    單可證，故被上訴人起訴對象顯有錯誤，此並經被上訴人所
    不爭執。
  2.本件事故發生時間為96年1月26日晚上9時10分許，丁○○雖
    然駕駛訴外人全冠公司向訴外人和車公司承租之車輛，但當
    時丁○○並非執行上訴人之職務，且當時並非上班時間，故
    丁○○亦無執行上訴人全威公司職務之外觀，故不應命上訴
    人全威公司負連帶賠償責任。
  3.被上訴人對於上訴人全威公司並非丁○○之僱用人表示「沒
    有意見」（請參見附帶上訴狀第9頁），此部分既為被上訴
    人所不爭執，故關於上訴人全威公司之原審判決部分，則請
    鈞院根據被上訴人之自認而廢棄「原審關於命上訴人全威交
    通事業有限公司給付621萬4357元及其利息部分」，並改判
    駁回被上訴人之第一審訴訟。
  4.雖上訴人「全威公司」與「全冠公司」之法定代理人均為同
    一，登記地址亦相同，但法律上為不同法人人格，在民事訴
    訟上為不同之訴訟主體，對「全威公司」之送達不可能發生
    對「全冠公司」送達之效果，故被上訴人主張原審相關送達
    對本案訴外人「全冠公司」亦有送達效力而無審級利益之問
    題云云，顯屬錯誤。
  5.如被上訴人擬追究訴外人全冠公司之僱用人連帶責任，依法
    應由被上訴人另行提起民事第一審訴訟，程序始為適法。
  (二)關於與有過失之部分
  1.被上訴人針對台灣省台南區車輛行車事故鑑定委員會鑑定意
    見書（台南區970497號）表示不服並提出意見，惟被上訴人
    如不接受鑑定報告，理應依法聲請覆議，被上訴人捨此不為
    ，亦未在原審請求移請覆議，待接獲不利之判決後，始重新
    爭執，故其主張顯不可採。
  2.關於被上訴人對於鑑定報告之主張，其實在鑑定程序時被上
    訴人之代理人（非被上訴人本身）業已提出其主張，但為鑑
    定單位所不採，更何況被上訴人之代理人當時不在案發現場
    ，被上訴人亦表示「我不記得車禍經過」、「我完全沒有印
    象」（附上證一號：被上訴人於台灣台南地方法院檢察署96
    年度核交字第3031號傷害案件96年8月22日詢問筆錄），不
    可能明確告知被上訴人之代理人案發經過，故被上訴人之代
    理人對於案發經過、車輛行進方向等均非親眼見聞，如何以
    自身主張推翻鑑定單位專業鑑定意見。
  (三)華山保險公司業已理賠308萬3554元於被上訴人，且因華山
    保險公司與被上訴人均未上訴，該部分已告確定。雖然上開
    308萬3554元清償之效力及於上訴人丁○○，但該部份並未
    在本件上訴人丁○○提起上訴之範圍內，解釋上屬於上訴人
    業已根據判決清償之金額。
三、證據：援用第一審所提證據，並提出全冠交通事業有限公司
    資料、丁○○國稅局綜合所得稅所得清單、法務部健保資訊
    聯結作業單、勞工保險卡影本各乙份。
丙、被上訴人方面：
一、聲明：(一)上訴駁回。(二)第二審訴訟費用由上訴人負擔。
二、追加之訴聲明：(一)上訴人丁○○應再給付被上訴人新台幣45
    萬7358元，及自民國98年1月22日起至清償日止，按週年利
    率百分之5計算之利息。(二)上訴費用由上訴人丁○○負擔。
三、陳述：除與原判決記載相同者，茲引用之外，補稱：
  (一)原審認被上訴人主張勞動能力收入以95年大學初任人員每月
    平均經常性薪資2萬7095元，認被上訴人喪失之勞動能力，
    每月平均以2萬7095元採計，被上訴人同意採此標準計算。
  (二)按勞工未滿65歲者，雇主不得強制其退休。勞動基準法第54
    條第1項定有明文。被上訴人72年1月3日生，有戶籍謄本附
    卷可稽，於本件車禍發生時（96年1月26日）為24歲之人，
    被上訴人原請求至60歲合計36年（即432個月）因喪失勞動
    能力所致之工作損失，而基於請求之基礎事實同一，被上訴
    人請求追加變更訴之聲明，其勞動能力減損部分，請求依法
    追加變更請求至65歲強制退休年齡之工作損失，合計41年（
    即492個月）。被上訴人請求至65歲41年間之工作損失，依
    原審意見以2萬7095元為計算依據，喪失勞動能力損失合計
    為772萬2217元，從而被上訴人主張至少尚可工作至65歲強
    制退休年齡，並非無據。
  (三)不服原審認定被上訴人與有過失部分，理由如下：
  1.衡諸被上訴人行經上開設右行車管制號誌肇事岔路口，因上
    訴人丁○○不當超越而未保持行車安全間隔致生損害於被上
    訴人。上訴人於客觀下可得預見前方被上訴人之行向，仍執
    意為不當超越之駕駛行為，足以證明被上訴人當時係為前行
    車輛。而上訴人自被上訴人所駕車輛左後方不當超越所致生
    損害結果，上訴人自得預見其右前方被上訴人之駕駛行向，
    而於上訴人南向北偏北北東行駛欲進入土庫五街之際，未保
    持行車安全間隔下致撞及被上訴人而倒地受傷。
  2.按嚴謹之肇事研析，應就所有客觀之證據資料、筆錄、證人
    證詞、號誌、駕駛行向、車損方位、物理力道碰撞研析、路
    面、氣候、時間、刮地痕方位、散落物位置、油漬位置．．
    等等綜合判斷以求發見真實。而被上訴人行經上開設有行車
    管制號誌肇事岔路口，除遵守道路交通法規外，亦依路型順
    行於中山路上，上開道路路型設計本係南北向偏北北西為中
    正路3段，被上訴人依規順行之下，何來『左偏行駛未注意
    安全距離』。而鑑定報告意見書及原審判決均未詳究及調查
    之下，遽採為裁判之依據，將法院採證認事之職權，委諸鑑
    定人，與鑑定僅為一種調查證據之方法之旨趣，殊有違背。
  3.依前開刑事卷附道路交通事故調查報告表(二)及道路交通事故
    照片，亦足認上訴人丁○○駕駛汽車超越同向行駛之被上訴
    人機車駛往土庫五街時，因未保持安全間隔而肇事。按依被
    上訴人當時駕駛之車速並換算成秒速之際，輔以反應時間約
    為0.75秒至1秒鐘，被上訴人實不及反應，上訴人實不當超
    越，而有未保持行車安全間隔之事實。
  4.被上訴人猝不及防而得主張信賴保護：
    汽車駕駛人雖信賴其他參與交通之對方亦能遵守交通規則，
    同時為必要之注意，謹慎採取適當之行動，而對於不可知的
    對方違規行為並無預防之義務，然因對於違規行為所導致之
    危險若屬可預見，且依法律、契約、習慣、法理及日常生活
    經驗等，在不超越社會相當性之範圍內應有注意之義務者，
    自仍有以一定之行為避免結果發生之義務。因此，關於他人
    之違規事實已極明顯，同時有充足之時間可採取相當之措施
    以避免交通事故之結果者，即不得以信賴他方定能遵守交通
    規則為由，以免除自己之責任。上訴人自被上訴人左後方不
    當超越之際，按依兩造車速秒速換算及反應時間、安全得以
    煞車之距離下，實足以認被上訴人並無足夠之反應時間，亦
    無足夠之距離得以有效防止上訴人丁○○不當超越之駕駛行
    為，被上訴人就此並無預防之義務。原審未究及此，仍認被
    上訴人應負部分過失責任，逕認被上訴人有未保持安全距離
    之過失，該部分原審採認實有速斷之嫌。
四、證據：援用第一審所提證據，並提出服務證明書、教師合格
    證書、在職證明書、商工登記資料查詢影本各乙份。
丁、本院依職權調閱臺灣臺南地方法院檢察署96年度偵字第1239
    5號丁○○過失傷害案全卷宗（共6宗）。
    理  由
甲、程序方面：
  (一)按訴之變更或追加，非經他造同意，不得為之。但第二百五
    十五條第一項第二款至第六款情形，不在此限；又訴狀送達
    後，原告不得將原訴變更或追加他訴。但有下列各款情形之
    一者，不在此限：(二)請求之基礎事實同一者。(三)擴張或減縮
    應受判決事項之聲明者．．民事訴訟法第446條第1項、第25
    5條第1項第2款定有明文。因之，於第二審為訴之變更追加
    ，苟其請求之基礎事實同一者，即非法所不許。所謂請求之
    基礎事實同一，係指變更或追加之新訴與原訴之主要爭點有
    其共通性，各請求利益之主張在社會生活上可認為同一或關
    連，而就原請求訴訟及證據資料，於審理繼續進行在相當程
    度範圍內具有同一性或一體性，得期待於後請求之審理予以
    利用，俾先後兩請求在同一程序得加以解決，避免重複審理
    ，進而為統一解決紛爭者，即屬之。（最高法院90年台抗字
    第2號裁定意旨參照）。
  (二)上訴人丁○○上訴聲明原為「原判決關於命上訴人丁○○給
    付超過新台幣508萬9354元及其利息之部分均廢棄」，嗣於
    98年2月23日具狀擴張上訴之聲明為「原判決關於命上訴人
    丁○○給付超過新台幣457萬2531元及其利息之部分廢棄」
    （本院卷第108頁），擴張上訴金額51萬6823元，此項上訴
    聲明之擴張，基礎事實同一，應予准許。另被上訴人於本院
    追加請求上訴人丁○○給付自61歲起至65歲減少勞動能力之
    損害45萬7358元及利息，核其性質，屬訴之追加，並非附帶
    上訴，併應准許。
乙、實體方面：
一、被上訴人起訴主張：上訴人丁○○係上訴人全威公司之受僱
    人，丁○○於96年1月26日晚上9時10分許，駕駛4263-AA號
    自用小客車，沿台南縣仁德鄉○○路○段由南往北方向行駛
    ，至該路與土庫三街交岔口欲右轉時，疏未注意而貿然右轉
    ，與被上訴人所騎乘車牌號碼KE6-176號重型機車發生碰撞
    ，被上訴人人車倒地，因而受有頭部外傷併右側腦內出血、
    硬腦膜下出血、左側顏面神經損傷、器質性腦損傷後之特殊
    非精神性疾患等傷害。為此，依民法第184條第1項前段、第
    188條、第191條之2及第195條之法律關係，請求上訴人丁○
    ○、全威公司連帶賠償損害等語。（原審為上訴人丁○○、
    全威公司應連帶賠償被上訴人621萬4357元本息之判決，其
    中醫療費用14萬6324元、交通費用7380元、看護費用65萬51
    00元、喪失勞動能力714萬4486元、精神慰撫金100萬元，駁
    回被上訴人其餘之訴；另判處原審被告華山保險公司應給付
    被上訴人308萬3554元部分，未據華山保險公司上訴，該部
    分已告確定。上訴人丁○○僅就減少勞動能力敗訴部分提起
    上訴，上訴人全威公司則以非丁○○之僱用人為由上訴；被
    上訴人則提起追加之訴，請求上訴人丁○○應再給付自61歲
    至65歲止之勞動能力損失45萬7358元及利息）
二、上訴人則以：上訴人丁○○因過失致被上訴人受傷侵權行為
    之事實無意見，惟被上訴人請求勞動能力損害應以實際薪資
    1萬8200元為計算依據；上訴人全威公司則辯稱伊並非丁○
    ○之僱用人，依法無須負連帶賠償責任等語，資為抗辯。
三、經查：上訴人丁○○於96年1月26日晚上9時10分許，駕駛車
    牌號碼4263-AA號自用小客車，沿台南縣仁德鄉○○路○段由
    南往北方向行駛，至該路與土庫三街交岔口欲右轉時，竟疏
    未注意而貿然右轉，適有被上訴人騎乘重型機車自中正路同
    向行駛至該處，二車因而發生碰撞，被上訴人人車倒地，因
    而受有頭部外傷併右側腦內出血、硬腦膜下出血、左側顏面
    神經損傷、器質性腦損傷後之特殊非精神性疾患等傷害之事
    實，有道路交通事故現場圖、道路交通事故調查報告表(一)、
    (二)、道路交通事故照片14張及台南市立醫院診斷證明書等附
    卷可稽（南縣歸警偵字第0960011867號偵查卷宗），為上訴
    人丁○○所不爭，堪信真正。
四、按「汽車在同向二車道以上之道路（車道數計算，不含車種
    專用車道、機車優先道及慢車道），除應依標誌或標線之指
    示行駛外，並應遵守變換車道時，應讓直行車先行，並注意
    安全距離。」、「汽車行駛至交岔路口，其行進、轉彎，由
    同向二車道進入一車道，應讓直行車道之車輛先行，無直行
    車道者，外車道之車輛應讓內車道之車輛先行。但在交通壅
    塞時，內、外側車道車輛應互為禮讓，逐車交互輪流行駛，
    並保持安全距離及間隔。」，道路交通安全規則第98條第1
    項第6款及第102條第1項第3款定有明文。茲查：本件車禍事
    故之交岔路口為樹枝型之四岔路口，由該路口中正路三段內
    車道由南向北北東方向行駛為通往土庫五街之方向，由該路
    口中正路三段內車道由南向北北西方向行駛則通往中正路三
    段北向方向，足見中正路三段與土庫五街乃一呈Y字型之交
    岔路口。而被上訴人騎乘之機車與同向行駛之上訴人丁○○
    駕駛之汽車發生擦撞後，被上訴人機車之刮地痕自中正路三
    段外車道北方之交岔路口處斜向北北東方向處，有前開刑事
    偵查卷附道路交通事故現場圖及道路交通事故照片可稽，則
    依二車之行車方向，可認二車於同向行駛時並未保持安全距
    離及間隔。又依刑事偵查卷附現場照片，被上訴人車輛撞擊
    部位為左側車身，上訴人丁○○車輛撞擊部位為右前頭身，
    亦足認上訴人丁○○駕駛汽車超越同向行駛之被上訴人機車
    駛往土庫五街時，因未保持安全間隔而肇事。另依卷附道路
    交通事故調查報告表(一)所載，本件交通事故發生時，天候晴
    、夜間有照明且視距良好、路面乾燥無缺陷，且道路無障礙
    物，客觀上上訴人丁○○並無不能注意之情事，則其應注意
    、能注意而疏未注意依前開規定行車，以致肇事，為有過失
    。而本件車禍之肇事責任，業經臺灣省臺南區車輛行車事故
    鑑定委員會鑑定結果，鑑定意見亦認：(一)丁○○駕駛小客車
    ，超越未保持安全間隔，為肇事主因。(二)戊○○駕駛重型機
    器腳踏車，左偏行駛未注意安全距離，為肇事次因等情，有
    該委員會97年7月16日台南區970497案鑑定意見書附卷可按
    ，此與本院認定結果相同，堪予採取。又上訴人丁○○其過
    失駕駛行為，導致被上訴人之受傷，在客觀上兩者間有相當
    因果關係，亦堪認定。
五、次按「因故意或過失，不法侵害他人之權利者，負損害賠償
    責任。」、「不法侵害他人之身體或健康者，對於被害人因
    此喪失或減少勞動能力或增加生活上之需要時，應負損害賠
    償責任。」，民法第184條第1項前段、第193條第1項分別定
    有明文。上訴人丁○○因上揭過失行為造成被上訴人受傷，
    被上訴人依侵權行為法則訴請上訴人丁○○賠償損害，於法
    有據，因上訴人僅就減少勞動能力部分提起上訴（其餘醫費
    用、交通費用、看護費用及慰藉金部分則未上訴，不予論述
    ），爰就被上訴人請求勞動能力部分，分述如下：
  (一)茲查：被上訴人因中樞神經系統損傷，雖沒有肢體活動上之
    問題，但有人格改變、記憶減退、智力低下之情形，情緒起
    伏不定。經精神科治療後，仍無法完全恢復，神經損傷經一
    年之復健治療，仍無法完全恢復，大多是形成永久之障害。
    依被上訴人車禍前之工作為英語教師，其再從事原工作之能
    力無法回復各情，有台南市立醫院97年4月15日南市醫字第
    0970000192號函附就醫摘要附卷可稽。此外，被上訴人經成
    大醫院之精神鑑定結果：被上訴人於腦傷後智能較病前嚴重
    受損，目前落於中度智能不足，且有明顯且全面性之認知功
    能受損；再合併性格改變與情緒障礙、缺乏動機，偶有聽幻
    覺，更會進一步影響被上訴人實際日常生活表現，被上訴人
    之臨床診斷符合「ICD-294腦傷致慢性器質性精神病態」。
    依行政院衛生署於95年9月8日公告修正之身心障礙等級規定
    ，被上訴人可在他人部分監護下維持日常生活自我照顧，此
    部分嚴重程度為"中度"；但被上訴人職業功能與社交功能退
    化，雖經長期精神復健治療，亦難以在庇護性工作場所發展
    出部分工作能力，此部分幾近達於"重度"。故綜合評估被上
    訴人於身心障礙嚴重等級之判定達中度以上，但尚未完全合
    於重度之標準。若依勞保殘廢給付標準，被上訴人依本次鑑
    定結果可達到第三級殘廢等級，即精神遺存顯著障害、終身
    不能從事任何工作。亦有成大醫院97年9月24日成附醫精神
    字第0970017257號函附精神鑑定報告書在卷足憑，且為上訴
    人丁○○所不爭，被上訴人主張其因本件車禍受傷，精神遺
    存顯著障害，終身不能從事工作，完全喪失勞動能力，應堪
    採信。從而，被上訴人請求上訴人丁○○給付減少勞動能力
    之損害，洵有理由。
  (二)復按「被害人因身體健康被侵害而喪失勞動能力所受之損害
    ，其金額應就被害人受侵害前之身體健康狀態、教育程度、
    專門技能、社會經驗等方面酌定之，不能以一時一地之工作
    收入為準。」，此有最高法院63年台上字第1394號判例意旨
    可資參照。因此身體或健康受侵害，而喪失或減少勞動能力
    者，其喪失或減少及殘存勞動能力之價值，不能以現有之收
    入為準，蓋現有收入每因特殊因素之存在而與實際勞動能力
    不能相符，現有收入高者，一旦喪失其職位，未必能自他處
    獲得同一待遇，故所謂喪失或減少及殘存勞動能力之價值，
    應以其能力在通常情形下可能取得之收入為標準。被上訴人
    於原審係主張：伊於大學畢業後，在多個家教美語班從事美
    語教育工作及翻譯工作，並於台南市勝利國小擔任代課老師
    （每月薪資21,000元），每月總共收入75,000元，受傷期間
    無法工作，減少收入180萬元，又因車禍受傷，終身已不能
    工作，依現行美語教師收入每月5萬元，計算至60歲止，共
    損失工作收入2,160萬元云云；經查，被上訴人確於96年1月
    份在台南市勝利國小任職代課教師，其代課鐘點費為每月1
    萬8200元，投保勞工保險薪資為2萬1000元，固有台南市勝
    利國小98年2月5日南東勝教字第0980000334號函、勞工保險
    卡在卷足按（本院卷第94頁、原審卷第77頁），惟被上訴人
    為長榮大學人文社會學院二年制翻譯技術學系畢業，領有文
    學學士學位證書及長頸鹿兒童美語教師合格證書，並曾在私
    立冠群安親班、私立吉尼斯幼稚園、嘉家語文補習班、私立
    吉的堡英文短期補習班等擔任兒童美語教師，此有服務證明
    書可證（原審卷第78頁、本院卷第57頁至第60頁、第89頁）
    ，足認被上訴人在台南市勝利國小擔任代課教師僅係其服務
    工作項目之一部，尚難遽此認定被上訴人每月全部僅有1萬
    8200元之收入。且查我國95年大學初任人員每月平均經常性
    薪資2萬7095元（以所有行業項目別每月平均經常性薪資加
    總平均之每月經常性薪資金額），此有行政院勞工委員會統
    計處97年6月24日勞統3字第0970016886號函附95年大學以上
    初任人員每月平均經常性薪資在卷足憑（原審卷第122頁至
    第123頁），本院審酌被上訴人受傷前之身體健康狀態、教
    育程度、專門技能、社會經驗等方面，認被上訴人主張其喪
    失之勞動能力，以每月2萬7095元採計，尚屬有據且金額相
    當，應予准許。上訴人丁○○辯稱「應以勝利國小每月1萬
    8200元實際薪資為計算勞動能力損害之基準」云云，即非可
    採。
  (三)又「勞工有下列情形之一者，得自請退休：1、工作15年以
    上年滿55歲者。2、工作25年以上者。3、工作十年以上年滿
    六十歲者。」、「勞工非有下列情形之一，雇主不得強制其
    退休：1、年滿65歲者。2、心神喪失或身體殘廢不堪勝任工
    作者。」勞動基準法第53條及第54條第1項定有明文。查被
    上訴人係72年1月3日生，有戶籍謄本附卷可稽，伊於本件車
    禍發生時（96年1月26日）為24歲之人，則其據以請求至60
    歲合計36年（即432個月）因喪失勞動能力所致之工作損失
    ，應予准許。準此，迄至本件言詞辯論終結時（97年10月1
    日），被上訴人因喪失勞動能力所受已屆期之損害為541,90
    0元【計算式：27095×20（月）（即96年1月26日至97年9月
    25日）= 541900】。其後至被上訴人60歲止喪失勞動能力所
    受34年又4個月（即412個月）之工作損失，按其日後本可陸
    續取得之時期，各照霍夫曼式計算法，扣除依法定利率計算
    之中間利息，而以各時期之總數為加害人一次所應支付之賠
    償總額，始為允當。是依此計算，被上訴人每年喪失之勞動
    能力損失為32萬5140元（計算式：27095×12=325140），而
    其自上述屆期後至60歲止因此所受喪失勞動能力之損害則為
    660萬2586元【計算式：325140×20.0000000〈34年數之霍
    夫曼係數〉＋325140×4/12×（20.0000000-00.0000000）
    〈35年數-34年數之霍夫曼係數〉=0000000元，以下4捨5五
    入】。準此，被上訴人主張其因本件車禍受有喪失勞動能力
    之損害714萬4486元（660萬2586元＋54萬1900元=714萬4486
    元），應予准許。
六、另被上訴人於本院追加請求上訴人丁○○應再給付自61歲起
    至65歲之喪失勞動能力損失，為上訴人丁○○所不爭，亦無
    不合。查97年10月2日起至被上訴人滿65歲止，被上訴人全
    部喪失勞動能力期間為39年又4個月（即472個月），依霍夫
    曼式計算法，扣除依法定利率計算之中間利息，被上訴人喪
    失勞動能力損失為726萬0657元「計算方法：月別5/12%複式
    霍夫曼計算法（第一個月不扣除中間利息），其計算式為：
    [27095*267.00000000（此為492月之霍夫曼係數）]=000000
     0（小數點以下4捨5入），扣除被上訴人於滿60歲喪失減少
    勞動能力金額650萬7504元後，被上訴人此部分得請求金額
    為75萬3153元（計算方法：726萬657元-650萬7504元=75萬
    3153元）。
七、再者，民法第217條第1項明定「按損害之發生或擴大，被害
    人與有過失者，法院得減輕賠償金額或免除之。」。茲查，
    上訴人丁○○駕駛汽車超越同向行駛之被上訴人機車欲駛往
    土庫五街時，因疏未注意保持安全距離及間隔而肇事，固有
    過失，惟被上訴人騎乘機車同向行駛至上開路段，亦疏未注
    意保持安全距離，併同為本件車禍之發生原因，本院審酌兩
    造過失形成損害原因力大小及過失程度比例，認上訴人丁○
    ○應負較重10分之7之過失責任，被上訴人則應負擔10分之3
    過失責任。依過失相抵之原則，應減輕上訴人丁○○10分之
    3賠償金額，則被上訴人得請求上訴人丁○○賠償減少勞動
    能力之金額上訴部分為500萬1140元（714萬4486元×0.7=50
    0萬1140元），追加部分減少勞動能力金額為52萬7207元（
    計算式：75萬3153元×0.7=52萬7207元），惟被上訴人僅追
    加請求45萬7358元，亦無不合，應予准許。
八、被上訴人雖請求上訴人全威公司應與上訴人丁○○就上開給
    付負連帶給付責任云云，惟查，依據財政部高雄市國稅局95
    、96年度綜合所得稅各類所得資料清單及法務部健保資訊連
    結作業表所示（本院卷第15頁至第17頁），上訴人丁○○係
    訴外人全冠交通事業有限公司員工，並非上訴人全威公司之
    員工，被上訴人對此亦不爭執（本院卷第100頁），雖全冠
    公司與全威公司法定代理人均為乙○○，惟公司係法人，不
    同公司其法人人格係各自獨立，各得為權利義務之主體，上
    訴人丁○○既非上訴人全威公司受僱人，從而，被上訴人訴
    請上訴人全威公司應與上訴人丁○○連帶負損害賠償責任，
    於法無據，不應准許。
九、綜上所述，被上訴人基於民法侵權行為之法律關係請求上訴
    人丁○○賠償損害，為有理由。原審判決上訴人丁○○應給
    付被上訴人減少勞動能力部分金額500萬1140元及自起訴狀
    繕本送達翌日即96年9月28日起至清償日止，按週年利率百
    分之5計算之利息並准供擔保為假執行及免為假執行宣告部
    分，核無不當，此部分上訴人丁○○之上訴，並無理由。至
    於原審判決命上訴全威公司應連帶給付被上訴人621萬4357
    元及自97年7月5日起至清償日止按週年利率百分之5計算之
    利息及假執行宣告部分，並無理由，上訴人全威公司指摘原
    判決不當，求為廢棄改判，係有理由，應由本院將原判決該
    部分廢棄，並改判如主文第二項所示。至於被上訴人追加請
    求上訴人丁○○應再給付自61歲至65歲喪失勞動能力損害45
    萬7358元及自98年1月22日起至清償日止，按週年利率百分
    之5計算之利息，係有理由，併應准許。
十、本件事證已臻明確，兩造其餘攻擊防禦方法及證據資料，核
    與本件判決結果不生影響，不予一一論述，併予敘明。
結論：本件上訴人丁○○之上訴，為無理由，上訴人全威公司之
上訴為有理由，被上訴人追加之訴部分有理由，依民事訴訟法第
450條、第449條第1項、第79條判決如主文。
中    華    民    國    98    年    8     月    31    日
                  民事第三庭    審判長法  官   陳光秀
                                      法  官   莊俊華
                                      法  官   曾平杉
上為正本係照原本作成。
如對本判決上訴，須於判決送達後20日內向本院提出上訴狀，未
表明上訴理由者，應於上訴後20日內，向本院提出理由書（須附
繕本）。依法須繳納裁判費並應委任律師為訴訟代理人，始得上
訴。
中    華    民    國    98    年    9     月    3     日
                                      書記官  葉秀珍
【附記】
民事訴訟法第466條之1：
(1)對於第二審判決上訴，上訴人應委任律師為訴訟代理人。但上
  訴人或其法定代理人具有律師資格者，不在此限。
(2)上訴人之配偶、三親等內之血親、二親等內之姻親，或上訴人
  為法人、中央或地方機關時，其所屬專任人員具有律師資格並
  經法院認為適當者，亦得為第三審訴訟代理人。
民事訴訟法第466條之2：
  上訴人無資力委任訴訟代理人者，得依訴訟救助之規定，聲請
  第三審法院為之選任律師為其訴訟代理人。


司法院資訊處製作；財團法人民間司法改革基金會備份。
